【裁判字號】    99,訴,33
【裁判日期】    990728
【裁判案由】    強盜
【裁判全文】
臺灣高雄地方法院刑事判決  99年度訴字第33號
公  訴  人  臺灣高雄地方法院檢察署檢察官
被      告  乙○○
選任辯護人  鄭國安律師
            吳麗珠律師
            賴柏宏律師
上列被告因強盜案件，經檢察官提起公訴（98年度偵字第36446
號），本院判決如下：
    主  文
乙○○犯強制罪，處有期徒刑伍月，如易科罰金，以新臺幣壹仟
元折算壹日。扣案黑色頭套壹個、手套壹雙、水果刀壹支，均沒
收。
    事  實
一、乙○○住在長庚醫院眷屬宿舍（現已搬離），見丁○○單身
    居住在位於高雄縣鳥松鄉○○路123 之6 號8 樓之4 之長庚
    醫院宿舍，竟基於妨害人行使權利之犯意，於民國98年12月
    2 日夜間9 時50分許，搭乘電梯前往與丁○○同樓層之8 樓
    之3 住戶走廊，戴上手套及預先購買之黑色頭套，右手持水
    果刀埋伏，待丁○○於同日夜間10時15分許搭乘電梯返家，
    乙○○旋即衝上前，以雙手按住丁○○頭部，抓住丁○○頭
    髮，以此強暴方式妨害丁○○行使立即離去之權利，後因丁○○呼喊及掙扎，乙○○旋搭乘電梯逃離現場。嗣丁○○向
    高雄長庚醫院警衛室報案，高雄長庚醫院於98年12月3 日通
    知高雄縣政府警察局仁武分局，由高雄長庚醫院管理課長提
    供電梯監視器錄影畫面，得知為乙○○所為，於同年月3 日
    夜間8 時許，由警方會同高雄長庚醫院駐衛警至乙○○位於
    高雄縣鳥松鄉○○路123 之7 號9 樓之2 住處（檢察官誤繕
    為高雄縣鳥松鄉○○路123 之6 號8 樓之3 ）查證，並扣得
    上開黑色頭套1 個、手套1 雙、水果刀1 支，始悉上情。
二、案經丁○○訴由高雄縣政府警察局仁武分局報告臺灣高雄地
    方法院檢察署檢察官偵查起訴。
    理  由
壹、程序方面：
一、證人丁○○於偵查中之證述：
    按被告以外之人於審判外之言詞或書面陳述，除法律有規定
    者外，不得作為證據；被告以外之人於偵查中向檢察官所為
    之陳述，除顯有不可信之情況者外，得為證據，刑事訴訟法
    第159 條第1 項、第159 條之1 第2 項分別定有明文。本件
    證人丁○○於偵查中向檢察官所為之證述，業經依法具結，
    且無證據顯示檢察官在偵查時有不法取供之情形或有其他顯
    不可信之情況，揆諸首揭說明，其證述應具有證據能力。再
    被告於審判中已對證人丁○○當庭及先前之陳述行使對質詰
    問權，是上開證人於偵查中之證述，即屬業經完足調查之證
    據，依刑事訴訟法第155 條第2 項之規定，得作為本案判斷
    之依據（最高法院98年度台上字第6282號判決參照）。
二、辯護人雖爭執證人丁○○於警詢中之證述無證據能力（見院
    二卷第33頁），惟因證人丁○○於本院審理中同意將其於警
    詢中之證述引用為審理中之證述，故並無傳聞法則例外之情
    形，附此敘明。
三、又被告以外之人於審判外之陳述，雖不符同法第159 條之1
    至第159 條之4 之規定，但經當事人於審判程序同意作為證
    據，法院審酌該言詞陳述或書面陳述作成時之情況，認為適
    當者，亦得為證據，刑事訴訟法第159 條之5 第1 項亦有明
    文。除上開證據外，本判決所引用其餘傳聞證據，均經本院
    依法踐行調查證據程序，當事人於審判程序亦同意作為證據
    ，本院審酌證據資料作成時之情況，並無違法不當及證明力
    明顯過低之瑕疵，且無依法應排除其證據能力之情形，認以
    之作為證據應屬適當，故有證據能力。
貳、實體方面：
一、訊據被告乙○○固坦承有於上開時、地戴上手套及黑色頭套
    ，右手持水果刀站在被害人丁○○住處旁走廊，惟矢口否認
    有何強盜犯行，辯稱：伊未與被害人有言語及肢體上之接觸
    ，僅係無聊亂晃，並無強盜之犯意或強盜之犯行云云。經查
    ：
  (一)被告與被害人均住在長庚醫院眷屬宿舍（被告現已搬離），
    於98年12月2 日夜間9 時50分許，被告前往與被害人同樓層
    之高雄縣鳥松鄉○○路123 之6 號8 樓之3 住戶走廊，戴上
    手套及預先購買之黑色頭套，右手持水果刀徘徊，待被害人
    於同日夜間10時15分許搭乘電梯返家見及被告大聲呼喊，被
    告旋搭乘電梯逃離現場，嗣被害人向高雄長庚醫院警衛室報
    案，高雄長庚醫院於翌（3 ）日通知高雄縣政府警察局仁武
    分局，由高雄長庚醫院管理課長提供電梯監視器錄影畫面，
    得知為被告所為，於同年月3 日夜間8 時許，由警方會同高
    雄長庚醫院駐衛警至被告位於高雄縣鳥松鄉○○路123 之7
    號9 樓之2 住處查證，並扣得上開黑色頭套1 個、手套1 雙
    、水果刀1 支等情，業據被告於本院審理中供陳不諱，核與
    證人即被害人丁○○於偵查及本院審理中之證述大致相符，
    且有高雄縣政府警察局扣押筆錄、扣押物品目錄表、扣押物
    品收據、照片6 張、監視錄影器翻拍照片11張在卷可稽（見
    警卷第15至21、29至34頁），並有扣案水果刀1 把、黑色頭
    套1 個、手套1 雙可證，上開事實要堪信為真實。
  (二)徵諸證人丁○○於警詢、偵查及本院審理中具結證稱：98年
    12月2 日夜間10時15分許，伊自外面返回位於高雄縣鳥松鄉
    ○○路123 之6 號8 樓之4 長庚醫院宿舍，待伊步出電梯至
    住處門口約2 、3 步時，餘光看見有一人躲在角落，伊轉頭
    往該處看，見及一名男子頭戴頭套蒙面，身穿藍色外套、深
    色長褲，右手持刀，伊與該人互看後，該人馬上衝上前，雙
    手按住伊頭部，拉住伊頭髮，伊即與該人拉扯，在拉扯過程
    中伊一直退到隔壁大門口蹲下並掙扎大叫，該人始搭乘電梯
    逃逸等語（見警卷第26頁、偵卷第16頁、院二卷第78至80頁
    ），參以證人丁○○與被告並無任何夙怨嫌隙，自無甘冒偽
    證罪之風險，故意設詞構陷被告之必要，是其所為之前開證
    詞信而有徵，堪以採信。辯護人雖以證人即長庚醫院眷屬宿
    舍守望相助亭管理員丙○○於本院審理中證稱前往案發現場
    時，未見及證人丁○○有受傷乙情，辯稱被告確未與被害人
    接觸云云，然承前所述，被告係以雙手按住被害人頭部，並
    拉扯被害人頭髮，則被害人所受之外傷應在頭部，而非身體
    四肢明顯處，該外傷苟非經醫療專業人士仔細檢查，是否足
    使旁人一望即知，要非無疑。況證人丙○○於本院審理中證
    稱：當時係長庚醫院警衛向伊通報有可疑男子在高雄縣鳥松
    鄉○○路123 之6 號8 樓之4 持刀，伊始至被害人住處按門
    鈴瞭解情形，而被害人表示其回來時有看見一名男子蒙面手
    裡持刀，對其做一個動作，但未詳細描述是何動作，伊亦未
    過問，之後伊在工作報表上有記載，再交由白天管理員及長
    庚管理課處理，後續作業伊不清楚等語（見院二卷第82至83
    頁），足認證人丙○○並未特別詢問被害人之傷勢及案發細
    節，且其到場時，被害人已離開位於高雄縣鳥松鄉○○路
    123 之6 號8 樓之3 前走廊之案發現場，返回住處，復參以
    證人丙○○並非急救人員或從事醫療、護理之人員，實難期
    待其鉅細靡遺觀察或詢問被害人所受之傷勢，自不得單以證
    人丙○○之證述認定被害人所述與事實不符，故被告一再辯
    稱：伊與被害人無任何肢體上之接觸云云，顯係事後卸責之
    詞，不足憑採。
  (三)按強盜罪依刑法第328 條第1 項之規定係指意圖為自己或第
    三人不法之所有，以強暴、脅迫、藥劑、催眠術或他法，至
    使不能抗拒，而取他人之物或使其交付者而言，是該罪以行
    為人有為自己或第三人不法之所有之意圖為成立要件之一，
    最高法院94年台上第4895號裁判可資參照。查被告固於偵查
    中供稱：伊本想持刀挾持被害人，看可否在轉角處問一下被
    害人提款卡密碼等語（見偵卷第6 頁），然被告於警詢中並
    未提及此情，且其於審判中始終堅稱伊無意圖性侵或強盜被
    害人財物之情（見院二卷第142 頁），證人丁○○於偵查、
    本院審理中亦結證稱：案發當時被告未與伊交談，而伊皮包
    係拿在右手，被告亦無要搶伊皮包之樣子等語（見偵卷第16
    頁、院二卷第79至80頁），是本案除被告偵查中自承之不法
    所有意圖外，並無任何證據可資佐證被告確有取得被害人財
    物之意。另參酌一般強盜他人財物者，大多係持刀械命被害
    人交出財物或強行取走被害人之財物，未如本案被告僅按住
    被害人頭部並拉扯被害人頭髮，完全無拉扯被害人手上皮包
    之動作，顯見被告確實無欲取得被害人財物甚明，揆諸上開
    說明，自難謂被告主觀上有何為自己不法所有之意圖。
  (四)綜上所述，被告以雙手按住被害人頭部，抓住被害人頭髮，
    應僅構成妨害人行使權利之強制罪。本案事證明確，被告犯
    行洵堪認定。至被告請求對其與被害人就被告有無以強暴、
    脅迫方式，使被害人不能抗拒而為強盜未遂犯行部分測謊乙
    節，本院認待證事實已臻明瞭，無再對被告、被害人測謊之
    必要，併予指明。
二、按刑法第302 條之妨害自由罪，既係以私行拘禁為其非法剝
    奪人行動自由之例示，則本罪在性質上，其行為自須持續相
    當之時間，始足當之，倘若其目的在使人行無義務之事，僅
    有瞬間之拘束，則屬同法第304 條之範圍，不構成上開剝奪
    行動自由罪；又按刑法第305 條之恐嚇危害安全罪，係指單
    純以將來加害生命、身體、自由、名譽、財產之事，恐嚇他
    人致生危害於安全者而言，如對於他人之生命、身體等，以
    現實之強暴、脅迫手段加以危害要挾，使人行無義務之事或
    妨害人行使權利，即應構成刑法第304 條之強制罪，縱有恐
    嚇行為，亦僅屬犯強制罪之手段，無更論以恐嚇危害安全罪
    之餘地（最高法院75年度台上字第6857號、84年度台非字第
    194 號判決要旨可資參照）。查被告乙○○戴上手套及預先
    購買之黑色頭套，右手持水果刀埋伏在被害人丁○○住處旁
    走廊，待被害人步出該樓層電梯，準備開啟住處門鎖時，旋
    即以雙手按住被害人頭部，抓住被害人頭髮，其目的在妨害
    被害人行使立即離去之權利，且因被害人之自由僅瞬間受到
    拘束，是核被告所為，係犯刑法第304 條1 項之強制罪。又
    因被告並無為自己不法所有之意圖，已如前述，則檢察官認
    為被告已著手為強盜行為，係犯攜帶兇器加重強盜未遂罪，
    容有誤會，惟因二者基本社會事實相同，爰依法變更起訴法
    條。
三、再按行為時因精神障礙或其他心智缺陷，致其辨識行為違法
    或依其辨識而行為之能力，顯著減低者，得減輕其刑，刑法
    第19條第2 項定有明文。次按行為人之精神狀態究竟如何，
    事實審法院非不得視個案情節，綜合其當時各種言行表徵，
    就顯然未達此程度之精神狀態者，逕行判斷，並非概須送請
    醫學專家鑑定，始得據為審斷之基礎，最高法院96年度台上
    字第6992號、88年度台上字第930 號裁判要旨可資參照。查
    被告乙○○雖以財團法人高雄長庚紀念醫院診斷證明書1 紙
    為據（見院二卷第45頁），辯稱其患有精神疾病，惟上開診
    斷證明書僅記載被告有良性本態性高血壓及睡眠障礙，未診
    斷被告有其他症狀，且經本院委託高雄長庚紀念醫院對被告
    進行精神鑑定，該醫院函覆被告為本案犯行時，其判斷力或
    行為並無受妄想或幻覺等精神病症狀影響之情形，亦無精神
    障礙或其他心智缺陷，致不能辨識其行為違法或欠缺依其辨
    識而行為之能力，有長庚醫療財團法人高雄長庚紀念醫院99
    年5 月24日（99）長庚院高字第933755號函及所附精神鑑定
    報告書1 份在卷可佐（見院二卷第116 至123 頁），自難認
    定被告行為時具有精神障礙或其他心智缺陷之情形。況被告
    於警詢、偵查及本院審理中均得清楚陳述案發當時之情境，
    益見被告行為時之精神狀態，尚未達於不能辨識其行為違法
    或依其辨識而行為之能力或該能力顯著減低之程度，至臻明
    灼，是揆諸上開說明，本院認被告顯不符合刑法第19條第1
    項、第2 項不罰或減輕其刑之要件。爰審酌被告與被害人素
    不相識，竟戴上手套及預先購買之黑色頭套，右手持水果刀
    埋伏在被害人住處旁走廊，待被害人返家時，以強暴方式妨
    害被害人返家，造成被害人身心嚴重受創，且迄今未與被害
    人和解，惟念及被告並無任何犯罪前科，被害人願意原諒被
    告，暨被告所受教育程度、家庭經濟狀況等一切情狀，量處
    如主文所示之刑，並諭知如主文所示之易科罰金折算標準。
    至扣案之黑色頭套1 個、手套1 雙、水果刀1 把，均為被告
    所有供本案犯罪所用之物，業據被告供陳在卷（見院二卷第
    142 頁），爰依刑法第38條第1 項第2 款宣告沒收。另扣案
    運動休閒褲1 件、運動外套1 件、運動鞋1 雙，均與被告所
    為本案強制犯行並無關連，自無庸諭知沒收。
據上論斷，應依刑事訴訟法第299 條第1 項前段、第300 條，刑
法第304 條第1 項、第41條第1 項前段、第38條第1 項第2 款，
刑法施行法第1 條之1 ，判決如主文。
本案經檢察官甲○○到庭執行職務。
中    華    民    國    99    年    7     月    28    日
                刑事第十五庭  審判長法  官  莊珮君
                                    法  官  楊國煜
                                    法  官  吳佳樺
以上正本證明與原本無異。
如不服本判決應於收受送達後10日內向本院提出上訴書狀，並應
敘述具體理由；如未敘述上訴理由者，應於上訴期間屆滿後20日
內向本院補提理由書（均須按他造當事人之人數附繕本）「切勿
逕送上級法院」。
中    華    民    國    99    年    7     月    28    日
                                    書記官  廖佳玲
中華民國刑法第304條
（強制罪）
以強暴、脅迫使人行無義務之事或妨害人行使權利者，處3 年以
下有期徒刑、拘役或3 百元以下罰金。
前項之未遂犯罰之。

司法院資訊處製作；財團法人民間司法改革基金會備份。
